【裁判字號】    94,重上,463
【裁判日期】    950118
【裁判案由】    履行契約
【裁判全文】
臺灣高等法院民事判決                 94年度重上字第463號
上  訴  人    甲○○
被  上訴人    乙○○
訴訟代理人    林添進律師
上列當事人間因履行契約事件，上訴人對於中華民國94年7月29
日台灣台北地方法院94年度重訴字第293號判決提起上訴，經本
院於95年1月4日言詞辯論終結，判決如下：
  主  文
上訴駁回。
第二審訴訟費用由上訴人負擔。
  事實及理由
一、本件上訴人起訴主張：被上訴人原服務於空軍，經空軍單位
    將座落於台北市○○區○○里○○街320之2號眷舍，即藍天
    新村（60）眷舍字第30970號之眷舍配住予被上訴人，而被
    上訴人與上訴人之母龔惠琳於民國（下同）79年1月17日離
    婚時，於離婚協議書第四條明載同意日後將房屋登記予上訴
    人，嗣該房舍改建後門牌號碼為台北市○○區○○路43巷15
    號11樓Ｂ區，其乃發函要求被上訴人依離婚協議書辦理移轉
    登記予伊，詎被上訴人竟置之不理，為此爰依民法第269條
    第1項規定訴請被上訴人將系爭建物及其基地移轉登記云云
    。原審為上訴人全部敗訴之判決，上訴人不服提起上訴，並
    於本院聲明：(一)原判決廢棄。(二)被上訴人應將台北市○○區
    ○○路43巷15號11樓之建物及其基地移轉登記予上訴人。(三)
    第一、二審訴訟費用由被上訴人負擔。(四)上訴人願供擔保請
    求宣告假執行。
二、被上訴人則以：當時空軍所屬人員配發眷舍，僅有使用權而
    無所有權，是斯時其與訴外人龔惠琳所簽訂之協議書應屬無
    效，又原藍天新村之標的與系爭建物不同，伊就該建物之使
    用權，已因改建拆除而消滅，目前系爭房地乃伊依規定承購
    ，上訴人請求移轉登記，顯與協議書之標的不同，況該離婚
    協議書僅係夫妻離婚有關剩餘財產分配之約定，訴外人龔惠
    琳亦得依協議書請求，是該協議書顯非第三人利益契約，縱
    認係第三人利益契約，惟龔惠琳已以遺囑撤銷原登記名義人
    ，更改為訴外人郭家英及郭鶯英，而非上訴人；又依法其自
    產權登記之日起五年內禁止處分，上訴人請求伊移轉登記系
    爭房地，自屬給付不能，上訴人之請求顯無理由等語，資為
    抗辯，並於本院聲明：(一)上訴駁回。(二)訴訟費用由上訴人負
    擔。(三)如受不利判決，請准供擔保免為假執行之宣告。
三、兩造不爭之事實（見本院94年12月13日準備程序筆錄）：
    訴外人龔惠琳與被上訴人於民國79年1月17日簽訂離婚協議
    書。
四、本院於94年12月13日與兩造整理並協議簡化之爭點為（見本
    院同上準備程序筆錄，並依本院論述之先後順序而調整其次
    序，先此敘明）：
    (一)上訴人主張移轉登記之標的與被上訴人依「國軍老舊眷村
      改建條例」所取得之建物及土地是否屬同一標的？
    (二)系爭離婚協議書第四條是否為第三人利益契約之約定？
    (三)設若系爭離婚協議書第四條為利益第三人契約，則是否已
      經龔惠琳以遺囑撤銷上訴人得請求契約之利益？
    (四)本件是否可適用或類推適用民法第225條第2項之規定？
    茲分別說明之:
    (一)上訴人主張依前開協議書請求移轉登記之標的物與被上訴
      人依「國軍老舊眷村改建條例」所取得之建物及土地係屬
      同一標的:
      1.本件上訴人有關系爭房屋產權移轉登記之主張，係依據
        上訴人於79年1月17日在訴外人徐南成律師事務所所簽
        訂之離婚協議書，此一協議書就當時被上訴人因職務關
        係所配住之台北市○○街三二○號三樓房屋約定之處理
        方式為「日後同意登記予龔惠琳指定之子甲○○（即本
        件上訴人）所有如基地得向有關單位優先承購時，甲方
        授權予乙方或指定之子甲○○名義向有關單位承購」（
        見原審卷第七頁），而由於被上訴人僅係獲得配住系爭
        房屋，不及於基地部分，是被上訴人與龔惠琳再約定基
        地部份如果日後得向有關單位優先承購時，被上訴人授
        權龔惠琳或其指定之子甲○○向有關單位承購。換言之
        ，房屋部分，日後登記予上訴人甲○○，土地部分，日
        後由龔惠琳或甲○○向有關單位承購。按系爭延壽街房
        屋當時係登記在被上訴人名下為兩造所不爭，所謂登記
        在被上訴人名下者，非等同於土地法所謂之所有權登記
        ，而係配住者為管理方便所為之登記，是被上訴人當時
        所指之登記，應係指對配住單位即空軍單位為更名登記
        而言，換言之，被上訴人當時對該房屋之權利，僅為使
        用權，非所有權，此依其後「台北市通航聯隊舊址改建
        基地原眷戶眷舍改（遷）建申請書」第二條記載為：「
        為配合眷村改建之搬遷費房租補助費及自行增建房屋超
        坪補償費之計算與核發．．．」等語（參原證三），可
        知改建單位所補償者，僅對自行增建部分，對於原有房
        屋部分則不發給補償費，蓋原有房屋並非獲配住者自己
        資金所建築，並無所有權，即無所謂補償問題，而增建
        部分則係獲配住人以自有資金建築，配住單位要求搬遷
        並拆除，自有給予補償費以收回增建部分之必要。再以
        同一改建申請書第三條所載：「．．．未於期限內主動
        搬遷者，同意由主管機關視為不同意改建，逕行註銷申
        請人眷舍『居住憑證』或『公文書』及權益，收回房地
        ．．．」等語，益證獲配住者對房屋部分僅有使用權，
        非所有權，否則即無所謂「註銷居住憑證」或「公文書
        」情形。準此，本件被上訴人所簽署之離婚協議書當時
        所同意移轉登記者，應認為僅係使用權，蓋當時對於眷
        舍是否改建，以及基地是否開放承購，均屬未明，而基
        地縱然開放承購，亦應由獲配住人另籌資金購買，始能
        取得所有權，非當然得由獲配住人取得，此所以被上訴
        人允諾授權由龔惠琳或原告出面承購。綜上，系爭協議
        書就有關上訴人對延壽街舊有眷舍之約定，僅係具有第
        三人利益契約性質（  後詳述）債權請求權，而非得逕
        取得所有權，至堪認定。
      2.承前所述，本件被告就延壽街舊有眷舍所取得之權利，
        乃房屋之使用權，至基地部分是否開放承購，當時仍在
        未定之天。具體而言，被上訴人對於延壽街之房屋、土
        地，並無所有權，是以，事實上被上訴人並無一戶延壽
        街三二○號三樓房屋之所有權，此一房屋及其土地之所
        有權，仍屬配住之空軍單位所有，被上訴人對該配住之
        空軍單位而言，僅有「居住憑證」，而此一「居住憑證
        」所表彰者，並非特定之房屋，而係一「得請求服務單
        位給予居住處所」之權利證明本件被上訴人於「藍天新
        村」改建後，受分配之房地並非在延壽街現址，而係空
        軍單位另一改建之眷舍，即系爭兩造所爭執之台北市○
        ○路四十三巷十五號十一樓Ｂ區，而被上訴人所以分得
        此一房屋，主要係因其原有在「藍天新村」所取得之
          其使用權利之「居住憑證」系爭三民路之房屋與延壽
        街至為明確。
      3.被上訴人係因職務關係得以使用前開延壽街房屋，實務
        上之見解，均認為此種眷舍乃使用借貸關係，承前所述
        ，本件被上訴人所以取得系爭三民路房屋，係本於其任
        職關係所取得之「居住憑證」，依該居住憑證而取得系
        爭房地之權利，其取得與職務有相當之關係，若被上訴
        人原非系爭延壽街之住戶，何能取得系爭三民路之房屋
        ，是以被上訴人抗辯系爭三民路房屋與系爭延壽街房屋
        ，並非同一云云，並非可採。
    (二)系爭離婚協議書第四條為第三人利益契約：
      被上訴人抗辯協議書並非民法第269條第三人利益契約云
      云，查系爭離婚協議書係被上訴人與龔惠琳約定同意將此
      一債權（房屋使用權、土地出面承購權）房屋指定登記與
      上訴人，土地部分則允由上訴人出面承購，乃係有利於上
      訴人之約定，性質上屬於利益第三人契約，依民法第269
      條第1項之規定，上訴人自得以自己之名義訴請被上訴人
      履約，雖協議書內有乙方（即龔惠琳）亦得有關單位承購
      ，惟此應係龔惠琳應如何協調主張權利問題，就上訴人部
      分之記載，仍無其具有第三人利益契約之性質，被上訴
      人該部分抗辯，不足為憑。
    (三)龔惠琳以遺囑之方式撤銷上開離議書中第三人利益契約：
      按「第三人於上項契約（指利益第三人契約），未表示享
      受其利益之意思前，當事人得變更其契約或撤銷之」民法
      第269條第2項定有明文，本件系爭離婚協議書，雖有利益
      上訴人之情事，已如前述，但該離婚協議書（79年1月17
      日簽立）簽立後之84年4月12日龔惠琳自書遺囑書明「本
      人．．．尚有台北市○○里○○鄰○○街320號3樓，藍天新
      村眷舍一戶居住憑證（60）眷舍字第30970號，屆時給于
      女兒甲○○．．．郭鶯英．．．二人平分所有。」云云，
      雖該遺屬上有增刪塗改字惟自書遺囑之真實性為兩造所不
      爭，惟觀其真意乃要撤銷先前在離婚協議書中，將系爭房
      屋使用權及土地出面承購權允與上訴人之利益第三人契約
      ，而上訴人後未能舉證證明其於龔惠琳在84年4月12日以
      自書遺囑撤銷前，尚曾表示享受其利益之意思，依前述條
      文之規定，龔惠琳撤銷系爭第三人利益契約，自為法之所
      許，其撤銷既已發生效力，上訴人即不得再依該離婚協議
      書訴該被上訴人移轉系爭房地。
    (四)本件不能適用或類推適用民法第225條第2項之規定。
      本件上訴人援引最高法院86年台上字第267號判決主張被
      上訴人基於居住原有眷舍之權益而配得系爭建物及基地，
      此應屬原有眷舍房屋使用權之替代利益，依民法第225條
      第2項之法理，上訴人應可類推適用，請求被上訴人讓與
      其配得之系爭建物及基地云云，然查：民法第225條第2項
      代償請求權之發生，須因不原不歸責於債務人之事由致給
      付不能，債務人因而免給付之義務，非對第三人取得損害
      賠償請求權時，始得為之，惟本件如前所述，係被上訴人
      依據國軍老舊眷舍改建條例第5條第1項規定，而主張權利
      ，兩者內容不相同，是上訴人主張類推適用民法第225
      條第2項而請求就系爭房地移轉於上訴人，洵無理由。
五、綜上所述，本件系爭三民路之房地與延壽街之眷舍係屬同一
    標的，惟因第三人龔惠琳撤銷對上訴人之利益第三人契約使
    上訴人喪失對系爭三民路房地直接請求移轉登記之權。從而
    ，上訴人依系爭離婚協議書之約定，求為判命被上訴人應將
    系爭三民路之房地移轉登記之權。從而，上訴人依系爭離婚
    協議書之約定，求為判命被上訴人應將系爭三民路之房地移
    轉登記與上訴人，尚乏依據，原審判決上訴人敗訴，所持堙
    由，雖有不當，惟因其結果與本院判決約定並無二致，故應
    維持，上訴論旨，仍執陳詞，指摘原判決不當，聲明廢棄改
    判為無理由，應予駁回上訴。
六、據上論結，本件上訴為無理由，爰判決如主文。
中    華    民    國    95    年     1    月    18    日
                      民事第15庭審判長法  官  劉正順
                                      法  官  張  蘭
                                      法  官  郭松濤
正本係照原本作成。
如不服本判決，應於收受送達後20日內向本院提出上訴書狀，其
未表明上訴理由者，應於提出上訴後20日內向本院補提理由書狀
（均須按他造當事人之人數附繕本）上訴時應提出委任律師或具
有律師資格之人之委任狀；委任有律師資格者，另應附具律師資
格證書及釋明委任人與受任人有民事訴訟法第466條之一第一項
但書或第二項（詳附註）所定關係之釋明文書影本。
中    華    民    國    95    年     1    月    19    日
                                      書記官  方素珍
附註：
民事訴訟法第四百六十六條之一（第一項、第二項）：
對於第二審判決上訴，上訴人應委任律師為訴訟代理人。但上訴
人或其他法定代理人具有律師資格者，不在此限。
上訴人之配偶、三親等內之血親、二親等內之姻親，或上訴人為
法人、中央或地方機關時，其所屬專任人員具有律師資格並經法
院認為適當者，亦得為第三審訴訟代理人。


司法院資訊處製作；財團法人民間司法改革基金會備份。
